最高法院刑事判決　　　　　　　　　 111年度台上字第1575號
上　訴　人　莊英正


上列上訴人因妨害性自主案件，不服臺灣高等法院高雄分院中華
民國110年11月17日第二審更審判決（110年度侵上更一字第6 號
，起訴案號：臺灣橋頭地方檢察署107年度偵字第12760號），提
起上訴，本院判決如下：
    主  文
原判決撤銷，發回臺灣高等法院高雄分院。 
    理  由
一、本件原判決認定上訴人莊英正有其事實欄（下稱事實欄）所
    載之強制猥褻犯行明確，因而撤銷第一審諭知無罪之判決，
    改判論處上訴人犯刑法第224 條之強制猥褻罪刑。固非無見
    。
二、惟查：
(一)認定犯罪事實應依證據，為刑事訴訟法所明定，被告否認犯
    罪事實所持之辯解，縱屬不能成立，仍非有積極證據足以證
    明其犯罪行為，不能遽為有罪之認定。審理事實之法院，對
    於卷內被告有利及不利之證據，應一律注意，詳為調查，綜
    合全案證據資料，本於經驗法則以定其取捨，並將取捨證據
    及得心證之理由，於判決內詳加說明，且不得將各項證據予
    以割裂，分別單獨觀察判斷，故證據雖已調查，而尚有其他
    部分未經調查，仍難遽為被告有利或不利之認定。告訴人之
    告訴，係以使被告受刑事訴追為目的，是其陳述是否與事實
    相符，仍應調查其他證據以資審認。亦即須有補強證據資以
    擔保其陳述之真實性，自不得僅以告訴人之陳述作為有罪判
    決之唯一證據。所謂補強證據，係指除該陳述本身之外，其
    他足以證明犯罪事實確具有相當程度真實性之證據而言，且
    該必要之補強證據，須與構成犯罪事實具有關聯性之證據，
    非僅增強告訴人指訴內容之憑信性。是告訴人前後供述是否
    相符、指述是否堅決、有無攀誣他人之可能，其與被告間之
    交往背景、有無重大恩怨糾葛等情，僅足作為判斷告訴人供
    述是否有瑕疵之參考，因仍屬告訴人陳述之範疇，尚不足資
    為其所述犯罪事實之補強證據。又性侵害犯罪態樣複雜多端
    ，且多數係在無第三人在場之隱密處所發生，若被告否認犯
    罪，被害人之指證往往成為最重要之直接證據。事實審法院
    為發現真實，以維護被告之正當利益，對於被害人指證是否
    可信，自應詳加調查，必其指證確與事實相符，而無重大瑕
    疵者，始得採為論罪之依據。
(二)原判決認定上訴人有其事實欄所載於推拿期間，在所經營「
    德隆推拿館」，違反告訴人代號00000000000 號之成年女子
    （真實姓名詳卷，下稱甲女）之意願，接續以按壓、搓揉甲
    女之左、右乳房外側、搓揉鼠蹊部及以口舔吻恥骨部位（起
    訴書誤載為恥部），而為強制猥褻之犯行等情，依其理由欄
    之記載，主要係依憑甲女於警詢、偵查及第一審之指訴、證
    人即甲女之夫於第一審證述案發當天質問上訴人時，未談到
    賠償問題等語，暨上訴人坦承案發時、地有對於甲女進行推
    拿，資為論據。然稽之卷內證據資料，上訴人始終否認推拿
    時有強制猥褻甲女之犯行，而證人即甲女之夫於案發時不在
    現場，其證述案發後與甲女返回質問上訴人時，甲女並未談
    及賠償等語，係就上訴人辯稱甲女案發後向其索取賠償之辯
    解是否可採，而為調查，與上訴人有無強制猥褻犯行之認定
    ，尚欠缺證據關聯性（見原判決第9 頁）。則上訴人之供述
    及甲女之夫之證詞，就上訴人被訴強制猥褻乙節，自均無從
    執為擔保甲女指訴內容為真實之補強證據。原判決理由固載
    敘上訴人辯稱案發時已完成推拿療程、案發後及拆下推拿館
    之布條與看板、甲女與其夫返回後向其索取賠償等情，如何
    均不足為有利上訴人之認定，惟就甲女之單一指訴外，卷內
    究有何其他補強證據，其理由內並未詳為勾稽說明，遽認上
    訴人有事實欄所載之強制猥褻犯行，已有採證認事違反證據
    法則之違誤。
（三）況查：
  1.參之甲女於：⑴警詢指稱：「（問：請詳述案發時間、地點
    及過程？）…他（按指上訴人）再次要求我翻到正面，所以
    我呈現仰躺的姿勢，他把我的短外褲拉下來，我發現我的鼠
    蹊部有濕濕的感覺，我睜開眼睛看到他在我鼠蹊部做舔吻的
    動作（站在我左手邊方向），我肚臍以下的地方是濕的，我
    覺得是他用口水塗抹在我的肚臍下方…。（問：承上，嫌疑
    人除撫摸妳胸部及舔吻妳的鼠蹊部外，有無撫摸或侵入妳身
    體其他私密部位？）他還有隔著我的外褲搓摸我的鼠蹊部」
    等語（見警卷第16至18頁）；⑵偵查證稱：「（問：推拿過
    程中發生何事？）…在推拿過程中，我發現我鼠蹊部有被被
    告撫摸，我就用不悅語氣說：『莊先生！』後來我覺我恥部
    濕濕滑滑的…，其實被告有脫掉我的短褲到膝蓋處，但我內
    褲的褲頭在恥部下方，雖然內褲穿在身上但被告仍能舔到我
    的恥部。…（問：被告說他只有按壓妳的壇中穴及左右腋下
    淋巴，並沒有按壓妳左右乳房，也沒有舔妳的鼠蹊部，意見
    ？）我更正我警詢時所說的筆錄，被告是舔我的恥部，而鼠
    蹊部被告是用搓揉的，不是用舔的」等語（見偵卷第22至23
    頁）；⑶第一審證稱：「（問：他當天有用手搓妳的鼠蹊部
    嗎？）他要去接觸鼠蹊部的時候，有說我覺得這裡大概要治
    療，…我當初講的是，他快要接近鼠蹊部的地方直接接觸恥
    部，直接脫褲舔恥部。他就是把褲頭拉下來，有搓揉鼠蹊部
    ，我是仰面，我發現這部分不是我平常應該整脊的部分，接
    著更異樣的是他用口水，我發現我的恥部是濕的。…（問：
    你說的恥部是妳的肚臍下方嗎？）是」等語（見侵訴卷一第
    311至312頁）。甲女指訴上訴人以口舔吻之部位，依其警詢
    筆錄記載，係「鼠蹊部」，與偵查、第一審所稱「恥部」（
    肚臍下方，即事實欄所載「恥骨部位」），固屬相鄰部位，
    然二者有別，參之甲女於第一審繪製之上訴人猥褻身體部位
    圖（見侵訴卷一第335 頁），似未混淆二者。且細繹甲女之
    警詢及第一審筆錄，其於警詢供稱：「（問：嫌疑人舔吻妳
    鼠蹊部地方約莫多久？）我主觀認為起碼有30秒以上。…（
    問：妳被侵害時之精神狀況如何？意識是否清楚？）狀況很
    正常，意識很清楚」等語（見警卷第17至19頁），及第一審
    所供：「（問：妳說有接觸到妳的腹部時是仰趴還臥趴？）
    仰趴」、「（問：妳在治療過程中都是閉目養神的嗎？還是
    睜開眼睛的？）會睜開眼睛…。（問：從頭到尾都是睜開眼
    睛的嗎？）是。…（問：妳當時在警詢時所稱是『睜開眼睛
    』，那本來是閉目養神嗎？）我的意識是清楚的」等語（見
    侵訴卷一第317、321至322 頁），記載倘若無訛，似堪認甲
    女案發時可全程目睹上訴人之推拿過程，且可清楚察知上訴
    人對其身體所為行舉。衡情倘上訴人確有舔吻其身體某處長
    達30秒以上，尤其是「鼠蹊部」或所謂「恥部（肚臍下方）
    」之個人私密部位等異常舉動，何以甲女將二者混為一談？
    究係警詢筆錄記載有誤，抑或其他原因。因涉甲女指訴內容
    憑信性之前提事實認定，自應先予究明釐清，並綜合全案證
    據資料，本於經驗法則以定其取捨，始為適法。
  2.姑不論甲女所指上訴人舔吻部位，有上開形式上供述不一致
    之瑕疵。甲女於警詢指證上訴人以口舔吻長達30秒以上，用
    口水塗抹其肚臍下方，造成肚臍下方濕濕滑滑的，並提出所
    稱殘留上訴人唾液之長褲、短褲及內褲各1 條為其佐證。惟
    警方將該3 條褲子送請內政部警政署刑事警察局（下稱刑事
    警察局）鑑定結果，或未檢出男性Y染色體DNA-STR型別，或
    未檢出DNA量而未進行型別分析，而無法與上訴人之DNA-STR
    型別比對，有卷附刑事警察局民國108年3月6 日鑑定書可參
    （見審侵訴卷第43頁）。嗣經原審上訴審依檢察官之聲請，
    再將該等褲子送請刑事警察局另以多波域光源及唾液澱粉酶
    檢測法檢測結果，亦均未發現可疑唾液斑，並有刑事警察局
    110年1月18日鑑定書足憑（見原審侵上訴卷第153 頁）。原
    判決理由內就該2 次鑑定結果，固依憑刑事警察局鑑定人員
    侯儒君之書面所載「唾液需多少量才能附著，並無一定之標
    準；又唾液並不穩定，附著後亦有可能會消失或遭破壞，而
    無法採集鑑驗」（見原審侵上更一卷第189、235頁），載敘
    ：或有可能係因唾液未殘留其上，或有可能殘留其上之唾液
    自然損壞或遭破壞，而無法採集鑑驗等旨（見原判決第11至
    12頁）。惟既未綜合審酌甲女所稱上訴人舔吻長達30秒以上
    及用口水塗抹其肚臍下方，其全程目睹、意識清楚，復未調
    查甲女所提出衣褲有無相關生物跡證（例如唾液）自然消失
    或遭破壞等情，竟割裂上開甲女指訴形式上齟齬之瑕疵及唾
    液採集鑑驗結果，而為分別評價，並在前提事實尚未調查釐
    清之下，泛執甲女將「恥骨部位」誤述為「鼠蹊部」，及唾
    液採集鑑驗之結果，仍無法為有利上訴人之認定等情，遽認
    甲女關於猥褻行為之主要事實之供述為真實，並執為認定上
    訴人犯罪事實之實質依據，自嫌速斷，而難昭折服，不惟調
    查職責未盡，並有理由欠備之違誤。
三、以上或為上訴人上訴意旨所指摘，或為本院得依職權調查之
    事項，上訴意旨執以指摘原判決違法，尚非全無理由。而第
    三審法院應以第二審判決所確認之事實為判決基礎，原判決
    上開違背法令情形，影響於事實之確定，本院無從據以為判
    決，應認原判決有撤銷發回更審之原因。
據上論結，應依刑事訴訟法第397條、第401條，判決如主文。
中    華    民    國   111    年    4     月    14    日
                  刑事第二庭審判長法  官  林  勤  純  
                                  法  官  王  梅  英  
                                  法  官  莊  松  泉  
                                  法  官  李  釱  任  
                                  法  官  吳  秋  宏  
本件正本證明與原本無異
                                  書記官
中    華    民    國   111    年    4     月    19    日